【裁判字號】    95,簡上,543
【裁判日期】    970711
【裁判案由】    遷讓房屋等
【裁判全文】
臺灣臺北地方法院民事判決             95年度簡上字第543號
上  訴  人    辛○○○
              張奕
              丁○○
              丙○○
              庚○○
兼  上二人
訴訟代理人    戊○○
被上訴人
即原告        交通部台灣鐵路管理局
法定代理人    乙○○
訴訟代理人    龔維智律師
複代理人      甲○○
被      告    己○○
訴訟代理人    戊○○
上列當事人間請求遷讓房屋等事件，上訴人對於中華民國95年6
月23日臺灣臺北地方法院臺北簡易庭94年度北簡字第36294號第
一審判決提起上訴，被上訴人並為訴之追加，經本院於中華民國
97 年6月20日辯論終結，判決如下：
    主  文
上訴駁回。
被告己○○應與上訴人辛○○○、張奕  、丙○○、丁○○、庚○○、戊○○將坐落台北市○○區○○段一小段九四一地號（土
地劃前為台北市○○區○○段一小段八七六地號）土地上如附圖
所示Ａ、Ｂ部分，面積分別為七十平方公尺、二十三平方公尺之
建物即門牌號為台北市大安區○○○路○段六五巷四號房屋遷讓
返還被上訴人，並自民國九十六年十一月十四日起至返還房屋之
日止，按月給付被上訴人新台幣壹萬壹仟捌佰零參元。
前項關於命被告己○○遷讓房屋部分及原判決主文第一項關於命
上訴人辛○○○、張奕  、丙○○、丁○○、庚○○、戊○○遷
讓房屋部分，其履行期間為六個月。
第二審訴訟費用由上訴人辛○○○、張奕  、丙○○、丁○○、
庚○○、戊○○及被告己○○負擔。
    事實及理由
壹、程序方面：
一、按簡易訴訟程序之第二審為訴之變更或追加，非經他造同意
    ，不得為之，但擴張或減縮應受判決之事項，訴訟標的對數
    人須合一確定者，不在此限；他造於訴之變更追加無異議，
    而為本案之言詞辯論者，視為同意變更或追加。民事訴訟法
    第436條之1第3項、第446條第1項、第463條、第255條第1項
    第3款、第5款、第2項分別定有明文。本件被上訴人於原審
    係基於所有物返還請求權、借用物返還請求權及不當得利之
    法律關係，請求上訴人辛○○○等6人遷讓房屋並賠償相當
    於租金之不當得利，嗣於民國96年11月12日「追加被告暨陳
    報狀」中追加己○○為被告，追加被告己○○與上訴人6人
    均為訴外人張貴嘉之繼承人，被上訴人對訴外人張貴嘉基於
    借用物返還請求權請求返還所有物，對於訴外人張貴嘉之繼
    承人須合一確定，且上訴人辛○○○等6人及被告己○○（
    下稱上訴人及被告等7人）對被上訴人前開追加無異議，而
    為本案之言詞辯論，是被上訴人於本案追加原非當事人之己○○為共同被告，合於前揭規定。又被上訴人於原審原請求
    上訴人自94年11月14日起至返還房屋日止，按月給付新台幣
    （下同）3萬3,303元相當於租金之不當得利，嗣於本院言詞
    辯論時減縮為上訴人及被告應自96年11月14日起至返還房屋
    日止，按月給付被上訴人1萬1,803元，核其情形係屬擴張或
    縮減訴之聲明，揆諸前開說明，亦無不合，併予敘明。
二、本件上訴人法定代理人於起訴時為何煖軒，繼於本院審理期
    間變更為乙○○，業經其聲明承受訴訟並提出行政院令為證
    ，經核並無不合，應予准許。
貳、實體方面：
一、本件被上訴人主張：訴外人張貴嘉（已歿）為上訴人辛○○○之配偶，被告己○○及上訴人丙○○等6人則為張貴嘉之
    子女，均為張貴嘉之繼承人。張貴嘉生前任職於被上訴人機
    關，因任職關係得使用被上訴人機關配置坐落台北市○○區
    ○○段1小段941地號土地（重測前為876地號）（下稱系爭
    土地）上之建物，即門牌號為台北市大安區○○○路○段65
    巷4號1樓（下稱系爭房屋）供張貴嘉及其眷屬（即被告及上
    訴人等）居住。張貴嘉於80年10月1日退休，斯時即喪失與
    被上訴人任職關係，與被上訴人之使用借貸關係自屬當然消
    滅，宿舍借用人張貴嘉即有返還系爭房屋之義務。雖行政院
    人事行政局74年5月18日（74）人政肆字第14927 號函規定
    ，於72年4月29日前配住之眷屬宿舍，准予續住至宿舍處理
    時為止，則係本於政府照護退休公務人員生活所為之權宜措
    施，非賦予退休人員永久居住宿舍之權利，故宿舍貸與機關
    有權決定宿舍是否准予續住。現因系爭房屋坐落之基地經市
    地重劃，被上訴人為配合重劃作業，宿舍需全部拆除，則系
    爭房地已達「處理」階段。又宿舍借用人張貴嘉業於85年4
    月16日死亡，被上訴人乃屢次通知繼承張貴嘉權利義務之繼
    承人即上訴人返還系爭房地，均置之不理，乃向上訴人及被
    告等7人起訴請求返還系爭房屋。又上訴人及被告等7人使用
    系爭房地，係無法律上原因而受有利益，致被上訴人受有損
    害，則上訴人及被告等7人每月所受利益為1萬1,803元。其
    計算式如下：上訴人及被告等7人使用面積計40.5平方公尺
    ，土地申報地價每平方公尺6萬5,794元，97 年度每戶房屋
    課稅現值為16萬7,950元，依土地法第97條以土地及建物申
    報總價年息5％計算：｛【（40.5平方公尺×65,794元）＋
    16萬7950元】×5％÷12＝11,803元｝。爰以96年11月12日
    民事追加被告暨陳報狀為終止借貸關係之意思表示，依借貸
    物返還請求權、所有物返還請求權及不當得利返還請求權，
    請求上訴人及被告等7人遷讓返還系爭房屋，及給付自96年
    11 月14日起算相當於租金之不當得利等語。
二、上訴人及被告等7人則以：
  (一)被上訴人於訴外人張貴嘉進入被上訴人機關服務之期間，為
    吸收人才，乃承諾員工工作至某一職級，即配予員工及其配
    偶能住至終老之宿舍，是張貴嘉於54年獲配坐落於士林鐵路
    新村55號宿舍，後因被上訴人欲處理該宿舍，乃依約於62年
    安置上訴人至系爭房屋居住，依約上訴人自有於系爭房屋住
    至終老之權利，無遷讓返還系爭房屋之責。
  (二)依行政院92年12月10日院授人住字第0920310544號含之「中
    央各機關學校國有眷舍房地處理要點」第五大點第（五）小
    點：「有占用或違建之情形時，應先行處理。」；交通部台
    灣鐵路管理局93年11月11日鐵產房字第930027872號函會議
    記錄第六大點第（二）小點：「該基地迄今仍有十九戶建戶
    繫訟中，依院頒處理要點第五點規定，眷舍房地於列報前，
    應先排除上占建戶後再陳報。」，由該二函令可知，系爭房
    屋基地上仍有19戶占建戶繫訟中，被上訴人須先排除其上占
    建戶後始能再陳報處理。再依行政院92年9月5日院授人字第
    0920307880號函有關「國有宿舍及眷舍房地加強處理方案」
    補充規定說明三：「眷舍於九十五年十二月三十一日前，合
    法現住人如願依本方案處理，仍得依中央各機關學校國有眷
    舍記房地處理辦法之規定辦理。」故雖於74年被上訴人發函
    通知上訴人該眷舍暫緩處理，惟依82年當時被上訴人局長陳
    世芳行文台北市政府土地重劃大隊函文中，強調為顧及宿舍
    拆遷安置拆建戶有實際困難，乃請求將8戶宿舍基地留給被
    上訴人處理之要求可知，被上訴人74年對上訴人所發之函文
    ，並不免除其須先安置拆建戶即上訴人之義務。是被上訴人
    既未安置上訴人，且由系爭基地上一些住戶與被上訴人之房
    屋租約於96年7月下旬始到期，顯見上訴人無立即搬遷之急
    迫性，系爭房屋並未達處理階段，被上訴人請求上訴人立即
    搬遷顯與前揭主管機關之命令不符。且前開行政院人事行政
    局74年函文中所稱之「處理」，係指眷屬宿舍除依眷舍房地
    處理相關規定處理外，如為應各機關學校發展需要而拆除或
    因公共設施需要而拆除或依公產管理相關規定處理等，始屬
    處理之範圍。而系爭房屋之乃將作為建構豪宅之用，為圖利
    部分人士之行為，非屬「公共設施」，實未達「處理」階段
    。
  (三)張貴嘉死亡迄今已10年，被上訴人既未曾主張任何權利，其
    間被上訴人亦一再向上訴人表明得繼續留住系爭房地之意思
    ，致上訴人對其權利之不行使，已形成相當之信賴。今被上
    訴人驟而請求拆遷，業已違反誠信原則。
  (四)由97年1月2日台北市大安地政事務所所列印之懷生段一小段
    941土地異動索引可知，96年11月2日系爭土地所有權人已非
    被上訴人，故上訴人使用系爭房屋基地並無致被上訴人受有
    損害之可能；而上訴人使用系爭房屋，乃是與被上訴人約定
    不領取房屋津貼，而配住能住至終老之宿舍代之，非無理由
    受有利益，故被上訴人請求相當於租金之不當得利，顯無理
    由。
三、原審判命上訴人應將系爭房屋遷讓返還被上訴人；並自94
    年11月11日起至返還系爭房屋之日止，按月給付原告2萬
    9,916元，而駁回被上訴人其餘請求。上訴人提起上訴，並
    聲明：（一）原判決不利被上訴人部分廢棄；（二）被上訴
    人在第一審之訴及假執行之聲請均駁回。被上訴人則聲明：
    上訴駁回；並追加被告己○○，聲明：被告己○○應與上訴
    人將系爭房屋遷讓返還被上訴人，並自96年11月14日起至返
    還房屋之日止，按月給付被上訴人1萬1,803元。被告己○○
    聲明：原告之訴駁回。
四、查上訴人及被告等7人之被繼承人張貴嘉生前任職於被上訴
    人機關，並獲配居住系爭土地上之系爭房屋，即如附圖A、B
    所示之眷屬宿舍（其中B部分係屬石棉瓦加甘蔗板及鐵架搭
    蓋之空間，該部分與A 部分緊密相連，並無其他獨立之出入
    口，於使用上及經濟上均無獨立性，應已附合而成為A部分
    之一部），嗣張貴嘉於80年間退休，並於85年間死亡，上訴
    人及被告等7人並未分割遺產，並由上訴人辛○○○等人占
    有系爭房屋等事實，均不爭執，並有土地及建物登記謄本、
    戶籍謄本等件在卷可憑，復經本院勘驗明確，自堪信為真實
    。
五、被上訴人主張上訴人及被告等7人原於行政院人事行政局74
    年5 月18日（74）人政肆字第14927號函規定，於72年4月29
    日前配住之眷屬宿舍，准予續住至宿舍處理時為止，現系爭
    房地經市地重劃，依重劃分配之協議，系爭土地上之宿舍，
    需全部拆除，則系爭房屋已達「處理」階段，爰以起訴狀及
    追加起訴狀繕本之送達為終止借貸關係之意思表示，請求上
    訴人及被告等7人返還系爭房屋等語。上訴人及被告等7人則
    以上開情詞置辯，是本件兩造間之爭點厥為：(一)上訴人使用
    系爭房屋權利，究係於張貴嘉退休離開被上訴人機關而終止
    ？或有權使用至配住人配偶死亡之時？(二)系爭房屋是否已達
    「處理」之階段？(三)被上訴人有無另行安置上訴人住所之義
    務？(四)被上訴人是否有請求相當於租金之不當得利之權？
六、按因任職關係獲准配住宿舍，其性質為使用借貸，目的在使
    任職者安心盡其職責，是倘借用人喪失其與所屬機關之任職
    關係，當然應認依借貸之目的，已使用完畢，配住機關自得
    請求返還（最高法院91年台上字第1926號判例參照）。查上
    訴人及被告等7人之被繼承人張貴嘉係於80年間退休，依其
    退休當時之被上訴人宿舍管理則，查無其他「得住到配住人
    配偶死亡」之規定，本應認於當時系爭房屋依借貸之目的，
    已使用完畢而得請求返還，惟依行政院人事行政局74年5月
    18 日（74）人政肆字第14927號函，於72年4月29日前配住
    之眷屬宿舍，准予續住至宿舍處理時為止，嗣後被上訴人於
    86 年11月4日修正之台灣鐵路管理局員工宿舍管理須知第14
    條亦配合修正為「於事務管理規則72年4月29日修正前所配
    住之眷屬宿舍准予暫住至宿舍處理時為止，但退休人員本人
    、配偶均死亡，子女亦成年時應於三個月內騰空交還」，此
    有上開函釋及管理須知在卷可憑。但此之函釋與嗣後被上訴
    人宿舍管理須知之配合修正，乃本於政府照顧退休人員生活
    之美意所為權宜措施，所謂「准予續住至宿舍處理時為止」
    ，係賦與權責機關處理（准否續住之）權限，並非賦與退休
    人員永久居住宿舍之權利。又系爭房屋為72年4月29日事務
    管理規則修正前配住之眷屬宿舍，為兩造所不爭執，且經原
    審函詢台北市政府土地重劃大隊，關於系爭房屋是否應拆除
    ，經該大隊函覆「二、查本自辦市地劃區都市計畫細部計規
    定以重劃方式開發，重劃計畫書經本府於91年11月5日核准
    。土地分配結果經本市大安地政事務所以95年1月26日北市
    大地一字第09530091800號函知辦竣權利變更登記在案。三
    、另有關旨揭建物是否應拆除一節，依獎勵土地所有權人辦
    理市地重劃辦法第29條規定『重劃區內.... 應行拆遷之土
    地改良物或墳墓，以妨礙重劃土地分配或工程施工者為限。
    土地改良物所有權人或墓主拒不拆遷時，得由理事會協調；
    協調不成時，訴請司法機關裁判.... 』。本案經該重劃會
    查復旨揭建物妨礙重劃土地分配，故應依上開規定辦理拆遷
    。」，此有台北市政府95年5月23日府地發字第09530564700
    號函在卷可憑（參照原審卷第101頁），是系爭房屋所在之
    土地，業經核准以重劃方式開發，而系爭房屋確有妨礙重劃
    土地之分配，系爭房屋已達處理階段，堪予認定。上訴人及
    被告等7人空言尚無拆除之急迫性，不符合「處理」之階段
    云云，並不可採。
七、雖上訴人及被告等7人另抗辯稱：依被上訴人宿舍管理規則
    ，伊等可續住至配住人配偶死亡為止等語；然被上訴人則否
    認，主張：依其86年間修正之宿舍管理須知，雖得住到配住
    人配偶死亡，但如宿舍要處理，則仍必須搬遷等語，且提出
    前開宿舍管理須知在卷可參。是行政院人事行政局74年5月
    18 日（74）人政肆字第14927號函及前開被上訴人於86年間
    修正之宿舍管理須知均僅提及「准予續住至處理時為止」，
    並非「無條件可續住至配住人配偶死亡為止」，而上訴人及
    被告等7人復無法提出證據證明伊等得「無條件可續住至配
    住人配偶死亡為止」，則渠等所辯即屬無據。上訴人及被告
    等7人另辯稱：被上訴人曾函上訴人表示合法現住人如本人
    及配偶於92年8月27日前無自有房屋，該眷屬宿舍得暫緩處
    理云云，並提出交通部92年9月16日交總字第0920056252號
    函等件影本為證（參原審卷第36頁）。惟查上開交通部92年
    9 月16日交總字第0920056252號函說明第2項第2款固記載「
    合法現住人如本人及配偶於九十二年八月二十七日前均無自
    有房屋，該眷舍得暫緩處理。」，然僅曰「暫緩處理」，並
    非永不處理，或於配住人及配偶有自有房屋時始得處理，是
    渠等上開抗辯亦無理由。
八、再上訴人及被告等7人辯稱：渠等對系爭房屋之使用，係基
    於被上訴人與張貴嘉雙方勞動契約之特約條款，被上訴人負
    有履行契約條款之義務，且依上訴人82年6月10日八十二鐵
    政益字第13 810號函，被上訴人亦應另行安置上訴人之住居
    所，在被上訴人未履行前，上訴人得拒絕搬遷云云。然查，
    張貴嘉係因任職關係獲配宿舍，其性質為使用借貸，於退休
    時該使用借貸之目的已完畢，業如上述，上訴人辯稱為勞動
    契約之特約條款，尚乏依據。至上訴人82年6月10日八十二
    鐵政益字第13810號函，則為被上訴人依市地重劃辦法第26
    第1項第5款「重劃前已有合法建築物之土地，其建築物不妨
    礙都市計劃及土地分配者，按原有位置分配之」之規定，建
    議台北市政府土地重劃大隊將包含系爭房屋在內之8戶宿舍
    予以保留，亦非屬被上訴人同意安置上訴人之承諾，而使上
    訴人及被告等7人取得拒絕遷讓與返還系爭房屋之權利。
九、綜上，系爭房屋於張貴嘉退休，喪失其與被上訴人之任職關
    係時，借貸之目的，已使用完畢，使用借貸關係已消滅，被
    上訴人本得請求返還，僅因落實政府照顧退休人員生活之美
    意，被上訴人始准許張貴嘉及上訴人等續住至宿舍處理時，
    嗣後張貴嘉於85年間死亡，其權利義務由上訴人及被告等7
    人概括繼承，且系爭房屋所在之土地，業經核准以重劃方式
    開發，系爭房屋因妨礙重劃土地之分配，已達處理階段，被
    上訴人訴請被告及上訴人返還系爭房屋，自屬有理由。雖上
    訴人辯稱：上訴人於系爭房屋取住長達30年以上，被上訴人
    於張貴嘉死後10年間未主張任何權利，致上訴人對其權利之
    不行使，已形成相當之信賴，其權利之行使業已失效等語。
    然既為准予續住至宿舍處理時為止，則續住僅為暫時之狀態
    ，而上訴人所提相關函件，亦曰「眷舍得緩處理」，即已宣
    示宿舍終將處理，則被上訴人嗣處理宿舍，行使返還請求權
    ，並無何違反誠信，而致權利失效之處，上訴人辯稱：被上
    訴人權利已失效云云，亦無可採。
十、被上訴人為系爭房屋之所有權人，上訴人及被告等7人因繼
    承張貴嘉之占有，且尚未就遺產為繼承標的之分割，是渠等
    均屬無合法權源而占有系爭房屋，應堪認定。而無權占有他
    人之房屋，可能獲得相當於租金之利益為社會通常之觀念，
    按城市地方房屋之租金，以不超過土地及其建築物申報總價
    額年息百分之十為限，土地法第97條第1項定有明文，又前
    開所稱土地價額，依同法施行細則第25條規定，係指法定地
    價，而系爭房屋坐落之土地為公有土地，依平均地權條例施
    行細則第16條規定，以公告地價為申報地價。經查，系爭房
    屋坐落之系爭土地，96年1月之公告地價為每平方公尺6萬
    5,794元，有該土地之土地登記謄本在卷可憑，系爭房屋如
    附圖所示A、B部分共使用系爭土地93平方公尺，然而A部分
    之房屋本體係四層樓，應予平均，故而就使用系爭土地部分
    ，被上訴人主張僅以40.5平方公尺計算（即A部分70平方公
    尺÷4加上B部分一樓增建23平方公尺），尚屬合理。雖上訴
    人及被告等7人稱該棟房屋尚有地下室一層，於計算時應併
    予計入平均云云，然該地下室業經封閉長時無人使用，且於
    設計上亦非供人居住等情為兩造所不爭執，於計算土地使用
    時自不宜計入其面積。而系爭房屋96年度房屋課稅現值以被
    告所居住之一樓樓層平均為16萬7950元（見被上訴人於96
    年11月23日提出之被上證八，即2號、4號1樓總數33萬5,900
    元之平均數），又系爭房屋四週環境，其門口面臨建國南路
    建國高架橋下，緊臨台北科技大學北邊過市○○道有美麗信
    花園酒店、斜前方有心路加油站，越過建國南路有一家便利
    商店，另距系爭房屋走路約十分鐘距離尚有一黃昏市場等情
    ，亦經本院到現場勘驗明確，有勘驗筆錄在卷足稽。本院衡
    酌系爭房屋之生活便利性及機能性尚佳，以及系爭房屋雖仍
    登記為被上訴人所管有，但其基地已非被上訴人所管有等情
    ，認被上訴人請求以年息5％計算為有理由，是上訴人及被
    告等7人每月應返還相當於租金之不當得利為自96年11月14
    日起至遷讓系爭房屋之日止，按月1萬1,803元｛計算式【（
    40.5平方公尺×65,794元）＋16萬7950元】×5％÷12＝
    11,803元，元以下四捨五入｝。
十一、從而，被上訴人依借貸返還請求權及不當得利之法律關係
      ，請求上訴人及被告等7人應將系爭房屋遷讓返還被上訴
      人，並自「追加被告暨陳報狀」繕本送達之翌日即96年11
      月14 日起至返還房屋日止，按月給付被上訴人1萬1,803
      元，為有理由，應予准許。又本件係就民事訴訟法第427
      條訴訟適用簡易程序所為上訴人敗訴之判決，依同法第
      389條第1項第3款之規定，就被上訴人勝訴部分，應依職
      權宣告假執行。並得依同法第392條第2項，依職權諭知被
      告預供擔保，免為假執行之宣告。是則原審判命上訴人遷
      讓系爭房屋，並給付相當於租金之不當得利，且依職權宣
      告假執行及免為假執行之宣告，於法並無不合。上訴意旨
      指摘原判決不當，求予廢棄改判，為無理由，應予駁回其
      上訴。至被上訴人追加被告己○○之訴部分，則有理由，
      應予准許。
十二、末按判決所命之給付，其性質非長期間不能履行，或斟酌
      被告之境況，兼顧原告之利益，法院得於判決內定相當之
      履行期間，民事訴訟法第396條第1項定有明文。本院審酌
      上訴人等居住系爭房屋已長達30年以上，且辛○○○年事
      已高，返還房屋非立時可就，需有稍長之時間始克履行等
      情，爰就被上訴人訴請遷讓房屋部分（含原審判令上訴人
      遷讓房屋及被上訴人於本院追加請求遷讓房屋之部分），
      酌訂被告及上訴人之履行期間為6個月，以兼顧兩造之利
      益。
十三、本件事證已臻明確，兩造其餘攻擊防禦方法及舉證，經本
      院審酌後認與判決結果均無影響，爰不另一一論述，併此
      敘明。
據上論結，本件上訴為無理由，被上訴人追加之訴為有理由，依
民事訴訟法第436條之1第3項、第449條第1項、第78條、第85條
第1項前段、第463條、第396條第1項，判決如主文。
中    華    民    國    97    年    7     月    11    日
               民事第一庭    審判長法  官  李昆曄
                                   法  官  蔡和憲
                                   法  官  朱漢寶
以上正本係照原本作成。
不得上訴。
中    華    民    國    97    年    7     月    11    日
                                   書記官  陳彥樺


司法院資訊處製作；財團法人民間司法改革基金會備份。
